【裁判字號】    89,易,3084
【裁判日期】    900112
【裁判案由】    違反稅捐稽徵法
【裁判全文】
臺灣高雄地方法院刑事判決                        八十九年度易字第三八四號
    公  訴  人  臺灣高雄地方法院檢察署檢察官
    被      告  甲○○
右列被告因違反稅捐稽徵法案件，經檢察官提起公訴（八十八年度偵字第二五八五五
號），本院判決如左：
    主  文
甲○○商業負責人以明知為不實之事項，而填製會計憑證，處有期徒刑陸月，如易科
罰金，以參佰元折算壹日。
    事  實
一、甲○○係設於高雄市○○區○○街一一二巷五號利耿企業有限公司（以下稱利耿
    企業）之負責人，屬商業會計法所稱之商業負責人，並以製作利耿企業統一發票
    為其附隨業務之人。竟基於幫助他人逃漏稅捐之犯意，明知利耿企業並未實際承
    攬工程，將利耿企業之營利事業登記證借予乙○○、丁○○二人（所涉犯違反稅
    捐稽徵法犯行部分另案偵結）使用，由渠等以利耿企業之名義參與國立陽明大學
    醫學館及牙醫館實驗室廢水排放管裝設工程之投標，而約定得標後嗣工程結束國
    立陽明大學撥款時，由甲○○抽取工程款百分之七點六作為報償。嗣於民國（下
    同）八十五年三月十三日，乙○○以利耿企業名義標得總工程款新臺幣（下同）
    二百八十一萬一千一百八十六元國立陽明大學之醫學館及牙醫館實驗室廢水排放
    管裝設工程。甲○○復基於製作不實會計憑證之犯意，於八十五年六月一日上開
    工程完成後，開立金額為二百八十一萬一千一百八十六元之不實會計憑證統一發
    票交予丁○○，並由丁○○轉交予不知情之國立陽明大學總務處營繕組技士陸金
    峰，由其持上開不實發票向國立陽明大學請領工程款，國立陽明大學於八十五年
    六月二十八日即匯工程款二百八十一萬一千一百八十六元入利耿企業高新銀行三
    八三０帳戶，甲○○旋即於八十五年六月二十九日匯二百五十九萬七千元入丁○○陽信商業銀行儲蓄部四五０─八號帳戶，而幫助納稅義務人丁○○、乙○○逃
    漏營業稅十三萬三千八百六十六元，足以生損害於稅捐稽徵機關對於稅捐稽徵之
    正確性。
二、案經高雄市稅捐稽徵處移送臺灣高雄地方法院檢察署檢察官偵查起訴。
      理  由
一、訊據被告甲○○矢口否認有上揭犯行，辯稱：是合夥人乙○○出面替利耿企業標
    取工程，而匯給丁○○之款項是因為乙○○在台北沒有戶頭而借用丁○○之戶頭
    發放工資云云。經查：
    （一）右開事實，業據被告甲○○於法務部調查局東部地區機動工作組（以下稱
          東機組）訊問中供述：「丁○○透過我高雄友人乙○○向我借牌用利耿企
          業牌照標得上述工程（牙醫館及醫學館實驗室廢水排放管工程），我當時
          並不認識丁○○，我只是將牌照借給乙○○，至於後來乙○○如何與鄭繁
          正如何與丁○○合作，我並不知情」、「（問：據本組調查陽明大學八十
          五年六月二十八日匯工程款二百八十一萬一千一百八十六元入利耿高新銀
          行三八三０帳戶，八十五年六月二十九日由你本人匯二百五十九萬七千元
          人丁○○陽信儲蓄部四五０─八號，請問是否如此？）確係如此」（問：
          上述差額二十一萬四千一百八十六元係作何用途？）上述匯款差額二十一
          萬四千一百八十六元係乙○○要我扣除營業稅後給丁○○該筆二十一萬四
          千一百八十六元的差額係工程款的百分之七點六，其中含百分之五營業稅
          ，及年底綜合所得稅負」、「（問：你將利耿企業牌照出借供他人使用都
          收取多少借牌費？）一般都收取百分之八，因為我與乙○○是多年好友，
          所以才只向丁○○收取百分之七點六」等語，核與證人丁○○於東機組調
          查時供述：「牙醫館及醫學館實驗室廢水排放管工程以利耿企業名義得標
          ，工程款二百八十一萬一千一百八十六元，是我與利耿企業負責人甲○○
          合作」、「我除了分別借用志勤營造、利耿企業、佳座工程、佑麒工程等
          牌照標得上述工程外．．．」等情相符。
    （二）另經本院依職權調閱利耿企業於高新商業銀行000000000000
          號帳戶，國立陽明大學確於八十五年六月二十八日撥款二百八十一萬一千
          一百八十六元進入利耿企業上開帳戶，而利耿企業隨即於隔日即八十五年
          六月二十九日將二百五十九萬七千元匯入丁○○陽信商業銀行四五０─八
          號帳戶，此分別有高新商業銀行儲蓄部八十九年十一月十七日高新儲字第
          ０四三號函附件利耿企業帳戶往來資料及陽信商業銀行（０八九）陽信總
          祕字第二０九七號附件丁○○帳戶住來明細報表在卷足憑，與上開被告許
          昆能於東機組供述匯款情節亦相吻合。
    （三）另證人陸金峰於東機組訊問時供稱：「我雖然知道丁○○借用利耿企業牌
    照標得本工程（指牙醫館及醫學館實驗室廢水排放管工程），但我不知有
          無涉及圍標情事．．．．」、「丁○○拿利耿發票給我，由我簽呈並檢附
          利耿企業發票驗收證明，報請校方同意請款」等語，亦足認係被告甲○○
          將利耿企業之牌照借予丁○○標得工程，嗣後並由被告開立不實之發票供
          丁○○交予陸金峰請款。
    （四）另被告辯稱係其合夥人乙○○以利耿企業名義標得上開工程，並事後由許
          慶福去作等語，另被告於偵訊中辯稱得標後係轉發包給世豐公司承作，轉
          包過程賺一、二十萬（見偵查卷第四頁反面），惟查證人乙○○於本院審
          理時證稱：有與被告合夥標得上開工程，嗣後轉包給其他廠商，並利用鄭
          繁正之帳戶發給工資，且庭呈轉包廠商所開立之發票二張，然依其提出之
          發票總額為二百八十一萬一千一百八十六元，與投標上開工程之得標金相
          同，顯示被告在此工程根本並無任何利潤，而與被告所辯稱上開工程賺得
          一至二十萬元有所差異，且衡諸常情，被告投標上開工程其目的無非藉由
          承包工程而謀取相當之利潤，豈有轉包給下游廠商所花費與投標金相同，
  毫無利得可言，並且利耿企業與國立陽明大學就上開工程之合約書第二十
          四條第二項第一款明確載明利耿企業不得轉包給其他廠商，否則國立陽明
          大學可藉此終止或解除契約，此有合約書一份在卷足憑，另丁○○陽信商
          業銀行四五０─八號帳戶往來明細表觀之亦可知僅有由其帳戶支出世豐公
          司一百七十萬元，並無支出另一張發票所載之金額，亦與被告所稱所匯給
          丁○○之二百五十九萬七千元，均為發放工資有異，而本院依職權函調利
          耿企業公司登記事項卡，亦未載有乙○○此一股東，此有利耿公司登記事
          項卡一份附卷可稽，然卻於八十五年三月十三日代表利耿企業出席上開工
          程投標，此有國立陽明大學投開標紀錄一紙可查，乙○○既非利耿企業股
          東，卻於上開工程代表利耿企業投標，並於上開工程扣除支付世豐公司一
          百七十萬元後獲取八十九萬七千元之利潤，顯比被告所得利潤二十一萬四
          千一百八十六元為高，且營業稅又係被告所負責之利耿公司負擔，核其利
          益與義務分擔，顯與被告所稱與乙○○係合夥關係有所未合。
    （五）綜上所述，被告於東機組之白白與事實相符，堪信為真實。而被告代開不
          實之發票予國立陽明大學，以領取工程款予丁○○、乙○○等人，係幫助
          丁○○等人逃漏營業稅之金額為十三萬三千八百六十六元，有高雄市稅捐
          稽徵處八十八年十月十六日高市稽核字第七八一五七號移送書在卷可按，
          另丙○○於東機組之訊問明確供述上開工程並非伊與丁○○合作借牌等語
          ，核與被告甲○○與證人丁○○所述相符，此外另有證人乙○○上開證述
          在卷，是以，被告幫忙逃漏對象應係丁○○與乙○○等人，公訴人認係幫
          助丁○○、丙○○二人逃漏稅捐，容有誤會。本件事證明確，被告上開所
          辯無非係卸責之詞，不足採信，被告犯行洵堪認定。
二、按統一發票為得為證明事項之經過而為造具記帳所根據之憑證，係原始憑證，屬
    商業會計法第十五條第一款所定之會計憑證，亦係身為商業負責人及從事業務之
    人之被告甲○○附隨其業務而製作之文書，被告開立不實之統一發票交予丁○○
    、乙○○以幫助渠等逃漏稅捐，核其所為，係犯商業會計法第七十一條第一款商
    業負責人以明知為不實之事項而填製會計憑證罪及稅捐稽徵法第四十三條第一項
    幫助犯同法第四十一條逃漏稅捐罪。又被告前揭違反商業會計法部分之犯行雖亦
    犯有犯刑法第二百十六條、第二百十五條之行使業務上登載不實文書罪，但上開
    罪名與商業會計法第七十一條第一款之罪間具有法規競合之關係，依特別法優於
    普通法之法律競合關係，爰不另論以刑法第二百十六條、第二百十五條之行使業
    務上登載不實罪。至於被告所犯上開明知為不實之事項而填製會計憑證罪與幫助
    逃漏稅捐罪間，具有方法、結果之牽連關係，應從一重之商業會計法第七十一條
    第一款之罪處斷。公訴人雖未就被告涉犯商業會計法第七十一條第一款罪及刑法
    第二百十六條、第二百十五條之行使業務上登載不實文書部分起訴，惟因與已起
    訴部分，有牽連犯之裁判上一罪關係，為起訴效力所及之範圍，本院自得併予審
    究，附此敘明。爰審酌被告犯後猶飾詞狡辯，犯後態度非佳，及其犯罪之動機、
    目的、手段、幫助他人逃漏稅捐之金額非微、造成國家財政與稅負公平之不良影
    響等一切情狀，量處如主文所示之刑，以資懲儆。又刑法第四十一條於九十年一
    月十日修正公佈，並於九十年一月十二日生效，依其修正內容為犯最重本刑為五
    年以下有期徒刑以下之刑之罪，而受六個月以下有期徒刑或拘役之宣告，因身體
    、教育、職業、家庭之關係或其他正當事由，執行顯有困難者，得以一元以上三
    元以下折算一日，得易科罰金，是以，揆諸上開修正，就被告宣告之刑併以諭知
    易科罰金折算標準，附此敘明。
據上論斷，應依刑事訴訟法第二百九十九條第一項前段，商業會計法第七十一條第一
款、稅捐稽徵法第四十三條第一項、刑法第十一條前段、第五十五條、第四十一條，
罰金罰緩提高標準條例第二條，判決如主文。
中         華          民        國     九十     年    一   月   十二   日
                                臺灣高雄地方法院刑事第二庭
                                      法  官  廖  建  瑜
右正本證明與原本無異。
如不服本判決，應於判決送達後十日內，向本院提出上訴狀。
                                      書記官  歐  文  政
中    華    民    國      九十      年      一      月      十六      日
附錄本案論罪科刑法條全文：
商業會計法第七十一條
  商業負責人、主辦及經辦會計人員或依法受託代他人處理會計事務之人員有左列情
  事之一者，處五年以下有期徒刑、拘役或科或併科新臺幣十五萬元以下罰金：
    一、以明知為不實之事項，而填製會計憑證或記入帳冊者。
    二、故意使應保存之會計憑證、帳簿報表滅失毀損者。
    三、意圖不法之利益而偽造、變造會計憑證、帳簿報表內容或撕毀其頁數者。
    四、故意遺漏會計事項不為記錄，致使財務報表發生不實之結果者。
    五、其他利用不正當方法，致使會計事項或財務報表發生不實之結果者。
稅捐稽徵法第四十三條
  教唆或幫助犯第四十一條或第四十二條之罪者，處三年以下有期徒刑、拘役或科新
  臺幣六萬元以下罰金。
  稅務人員、執行業務之律師、會計師或其他合法代理人犯前項之罪者，加重其刑至
  二分之一。
  稅務稽徵人員違反第三十三條規定者，除犯刑法者移送法辦外，處一萬元以上五萬
  元以下罰鍰。


司法院資訊處製作；財團法人民間司法改革基金會備份。
